最高法院刑事判決　　　　　　　　　　　　　　九十一年度台上字第五二二四號
　　上　訴　人　台灣高等法院檢察署檢察官
　　被　　　告　甲○○
右上訴人因被告傷害案件，不服台灣高等法院中華民國八十九年六月二十七日第二審
判決（八十九年度上易字第二一一號，起訴案號：台灣士林地方法院檢察署八十八年
度偵字第九九五、三二０二號），提起上訴，本院判決如左：
    主  文
上訴駁回。
    理  由
按刑事訴訟法第三百七十六條所列各罪之案件，經第二審判決者，不得上訴於第三審
法院，法有明文。案件是否屬於刑事訴訟法第三百七十六條所列各罪之範圍，不以起
訴書所記載之法條為據，亦不以第二審判決時所適用之法條，為唯一之標準，而應以
起訴書狀所記載之事實為準，並應視當事人在第二審言詞辯論終結前對於罪名有無提
出爭執，以為審斷。檢察官在第二審言詞辯論終結前，縱就起訴法條有所爭執，惟按
諸起訴或第二審判決所確認之事實，顯屬刑事訴訟法第三百七十六條之案件，既經第
二審判決，即不得上訴於第三審法院，本件原判決認定被告甲○○與被害人即告訴人
李魁杉（已於民國八十八年二月十七日死亡）係堂兄弟，於八十七年十二月十九日晚
間七時三十分許，在台北縣淡水鎮北投子三十一號前，因細故與李魁杉發生爭執，遂
基於傷害之犯意，持竹棍與李魁杉互毆，李魁杉因而受有右側頭部外傷、背部挫傷三
〤四公分腫、右下肢挫傷、擦傷四〤二公分之傷害等情。因而維持第一審適用刑法第
二百七十七條第一項等相關法條，論處被告傷害人之身體罪刑之判決。並於理由內說
明，檢察官雖援引告訴人李郭鴦、李魁明、李宗明等，指稱李魁杉因遭被告毆打頭部
，而於八十八年二月十七日死亡，被告係基於殺人犯意而毆打被害人云云，顯難認被
告僅有傷害之犯意，而提起第二審上訴。然查被害人李魁杉係因外傷後腦部疤痕的癲
癇症，引起猝死等情，業經檢察官督同法醫師於八十八年二月二十三日解剖屍體，並
有解剖筆錄乙份、相驗解剖照片數張及法務部法醫研究所鑑定書在卷可證，且該鑑定
結果並載明「傷害過後遺留下的疤痕是造成癲癇的因素，李魁杉係癲癇引起的猝死症
。至於腦部疤痕，在車禍受傷可以形成，在他人打傷腦部後也可以形成，若部位相同
，二者無法從形態學上分別。本例車禍受傷紀錄清楚，但被人打傷僅是口述，未見到
醫療紀錄，請查明」等語。第一審法院基此乃調取李魁杉在台北醫學院附設醫院病歷
資料乙份、Ｘ光片十七張及馬偕醫院病歷資料二份及Ｘ光片二十九張送法務部法醫研
究所，請求針對李魁杉之死因再次進行鑑定結果，據該所函覆：「一、死者的臨床及
死亡經過如下：(一)、八十六年一月一日李魁杉於零時許喝酒騎車車禍被送往淡水馬偕
分院，外觀頭皮裂傷及臉腳擦傷，電腦斷層發現左側顳葉硬膜下出血及蜘蛛膜下腔出
血。因無病床，而經醫療網轉送台北醫學院附設醫院。一月二日開顱手術，清除腦部
及硬膜下積血，一月二十日出院，並在門診追蹤，處方中常有抗癲癇劑。(二)、八十六
年二月二十七日至三月十二日及八十六年四月二十四日至五月一日再度入院台北醫學
院附設醫院，目的在治療手術後傷口的縫線膿瘍及將顱骨缺損處補足整形，之後多次
在門診追蹤。(三)、八十六年十二月十三日曾有一次喝酒後昏倒，送到馬偕醫院急診，
當天回家。八十六年十二月三十一日至八十七年一月九日因酒精性肝病及上呼吸道感
染在馬偕醫院住院。在多次門診及急診也處方抗癲癇劑。(四)、八十七年十二月十九日
二十二時二十六分，李魁杉自行到馬偕醫院急診，主訴被打頭痛，當時檢查發現右後
頭部、右腳擦傷及右背挫傷。照Ｘ光檢查，未發現異狀，所以在觀察、處理傷口及處
方後次日回家。八十七年十二月二十四日到台北醫學院門診取藥。十二月二十七日在
家抽筋倒下，送馬偕急診。八十八年一月二十五日昏迷，再送馬偕然後在癲癇略為控
制之後，二月三日出院。腦部電腦斷層掃瞄並未發現新傷，但有舊的左側顱骨成形術
痕跡，左顳葉局部腦軟化。(五)、八十八年二月十七日在家中猝死。二、從以上經過，
認為李魁杉從車禍之後就有『外傷之後的癲癇』後遺症，一直都使用抗癲癇劑在控制
，死者並常喝酒。死前之癲癇情況並有增加情形。又八十七年十二月十九日之傷是在
右頭皮，與車禍傷在左側不同位置，且Ｘ光檢查未發現異狀，電腦斷層檢查並無新傷
，只有數年前留下的舊痕。也就是說其癲癇之發作在八十七年十二月十九日與人打架
之前就已存在，而此次被打只傷及外表，未及腦內。三、結論：其猝死與被打並無相
關。」等語，有該所八十八年十一月二日法醫所八八文理字第一五七一號函在卷可稽
。而被害人李魁杉確曾因車禍頭部外傷合併顱內出血、顱骨破裂，曾經施行開顱手術
及顱骨成形術治療，有台北醫學院附設醫院診斷證明書存卷可參，且告訴人李魁明、
李郭鴦亦不否認李魁杉在八十六年間曾因車禍頭部受傷而至醫院接受手術治療等情，
自足徵李魁杉確曾因車禍外傷後腦部疤痕造成癲癇症無誤。告訴人李郭鴦、李魁明、
李宗明雖以李魁杉之人工頭顱有受損之情形，認係遭被告毆打所致，且李魁杉之癲癇
症經治療後，業已毋需再服藥控制，認右揭法醫報告尚有不實之處云云。惟查李魁杉
前於八十六年一月一日，因車禍造成顱內出血，轉往台北醫學院附設醫院治療，經進
行手術取出血塊，並於同年四月完成左側顱骨成形術，其後陸續回院門診，至八十八
年二月間為止，均依治療因顱內出血而開刀者之例，施用抗癲癇劑，其後於八十七年
十二月二十四日前往求診，表示於同年月十九日遭毆打，另於八十八年二月四日就診
，得知又因一次頭部受傷而在馬偕醫院住院，而其所實施之顱骨成形術，大部分是因
直接撞擊方會造成破裂，依病歷是於八十八年二月十一日發現破損，在此之前，並無
破損之紀錄，業經證人即醫師邱文達於原審到庭結證明確（原審卷第四十一、四十二
頁），且李魁杉前自八十六年十二月十五日起至八十八年二月三日止在馬偕醫院之就
診資料，其中八十七年二月十四日、四月四日、十二月十九日、八十八年一月二十五
日起至同年二月三日止住院期間，均曾施以抗癲癇藥物，有馬偕紀念醫院八十九年五
月五日馬院醫外字第八九０五九五號函在原審卷內可稽，是告訴人李郭鴦、李魁明、
李宗明所為李魁杉業已停止使用抗癲癇劑之指訴，顯與事實不符。再查，李魁杉於八
十八年二月十一日始發現原所為顱骨成形術發生破損，然其在此之前曾於八十七年十
二月二十四日前往臺北醫學院附設醫院求診，且表示於同年月十九日遭人毆打，苟其
顱骨成形術破裂之情形，係於八十七年十二月十九日遭人毆打所致，衡諸事理，於該
次求診時自應即為醫師所查覺，況據卷附馬偕紀念醫院函覆內容，李魁杉於八十七年
十二月十九日晚間十時二十六分就診時，其就診原因為「主訴被人攻擊」，該院處置
則為「經急診診斷為頭部外傷、右下肢挫傷、腦部術後、酒精性成癮，治療含抗癲癇
、酒精中毒治療、及外傷」，其後於八十八年一月二十五日，其就診原因則為「主訴
十天前被打，頭痛併意識障礙」，該院處置則為「經急診診斷為：頭部外傷併腦挫傷
、癲癇症及酒癮症併慢性肝病，於同日辦理住院」。則李魁杉於八十八年一月二十五
日前十日既曾遭人毆打，而被告係於八十七年十二月十九日與李魁杉互毆，是則告訴
人指稱李魁杉嗣後死亡結果，係緣於被告毆打所致，尚屬無據。是依上揭事證，李魁
杉因外傷後腦部疤痕的癲癇症引起猝死，該死亡原因與被告傷害行為並無相當因果關
係。因認告訴人聲請再將本件法醫鑑定結果送請台北市醫師公會鑑定，核無必要。稽
諸被告持竹棍毆打被害人，被害人僅受有右後頭部外傷、背部挫傷三〤四公分腫、右
下肢挫傷、擦傷四〤二公分，且其頭部受傷僅及外表，未及腦內等情，已如前述。被
告當時既係持竹棍毆打被害人，果若被告係基於殺人故意而為，被害人應無僅受有上
開傷勢之理，已難認被告有何殺人故意。另參以被害人係於案發當時至被告住處外叫
「王仔、王仔、王仔（即李有春）」三聲後，李有春沒回應，被害人就罵三字經，被
告即跑過去毆打被害人等情，業據告訴人李郭鴦證述在卷；而被害人李魁杉於警訊時
亦稱：當晚伊在其住宅前叫了三聲「王仔」之後，被告便跑出來罵伊一堆髒話，並隨
手拿了一根棍子打伊等語。而被告亦稱：當時李魁杉酒喝得醉醺醺至伊住處前大吵大
鬧，於是伊便出去制止李魁杉，李魁杉拿起一支竹竿打伊，伊為了自衛，亦拿一支棍
子保護自己，爭執中雙方均有掛彩等語。足見被告與被害人雙方係因突發性之口角而
相互毆打，衡情被告當無致李魁杉於死之理。因認查無積極證據證明被告係基於殺人
或使人受重傷之意思而毆打李魁杉，亦無證據證明李魁杉嗣後死亡，與被告之傷害行
為具有相當因果關係，因而駁回檢察官在第二審之上訴。按原審判決所確認之事實，
係認被告成立刑法第二百七十七條第一項之傷害罪，核屬刑事訴訟法第三百七十六條
第一款之案件，既經第二審判決，依法自不得上訴於第三審法院。檢察官上訴意旨雖
再爭執被害人之死亡與被告之傷害行為是否具有因果關係，原審未詳予調查或送台北
市醫師公會鑑定，有調查未盡之情形。然此原判決已調查說明，有如前述，況依卷附
起訴書所記載之犯罪事實，與原審判決所記載認定之事實相同，亦認被告係犯刑法第
二百七十七條第一項之傷害罪，並於證據及所犯法條欄說明，被害人李魁杉之死亡與
被告傷害行為之間，並無因果關係，被告自無成立傷害致人於死罪之餘地等語。顯係
刑事訴訟法第三百七十六條第一款所列之案件，不因檢察官嗣後於第二審法院對起訴
法條有所爭執而變更，案經第二審判決，即仍不得上訴於第三審法院。檢察官竟復提
起上訴，顯為法所不許，應予駁回。
據上論結，應依刑事訴訟法第三百九十五條前段，判決如主文。
中      華      民      國    九十一    年      九      月     十九     日
                              最高法院刑事第三庭
                                  審判長法官  董  明  霈
                                        法官  林  茂  雄
                                        法官  王  居  財
                                        法官  張  祺  祥
                                        法官  吳  三  龍
      右正本證明與原本無異
                                              書  記  官
中      華      民      國    九十一    年      九      月    二十六    日
